【裁判字號】    96,抗,574
【裁判日期】    970328
【裁判案由】    返還借款強制執行
【裁判全文】
臺灣高等法院臺中分院民事裁定  96年度抗字第574號
抗  告  人
即  債權人  台中縣后里鄉農會
法定代理人  乙○○
訴訟代理人  甲○○
相  對  人
即  第三人  己○○
相  對  人
即  第三人  丁○○
上開二人共同
訴訟代理人  吳瑞堯律師
            周思傑律師
相  對  人
即  債務人  戊○○
上列抗告人因與相對人等間返還借款強制執行事件，對於民國96
年9月26日臺灣臺中地方法院96年度執字第9424號裁定，提起抗
告，本院裁定如下：
    主  文
抗告駁回。
抗告程序費用由抗告人負擔。
    理  由
一、本件抗告人聲請及抗告意旨略以：本案執行之如原裁定附表
    一、二所示之不動產（下簡稱附表一、二所示之不動產或系
    爭不動產），經執行法院定於民國（下同）96年8月8日第一
    次拍賣，無人應買，又該拍賣公告上記載相對人丁○○、己
    ○○有委託經營及租賃權，拍定後不點交，已影響抵押權之
    實行，而相對人二人之委託經營事，係偽造不實；且退步言
    ，二人簽訂增補契約書之日期係於抵押權設定後，故請求法
    院除去該二人之使用權，改以點交為拍賣條件，然此請求遭
    原審裁定駁回，為此提起抗告。又原裁定以第三人片面之主
    張為據，就相對人與債務人間委託經營關係存在與否，未依
    強制執行法第77條之1第1項訊問債務人或占有之第三人，及
    辦理強制執行事件應行注意事項第41之1項，依職權調查並
    作實質審認。又依行政院農業委員會85年7月9日農企字第50
    10207A號函意旨，於85年間製作如卷附（見本審卷第8頁）
    定型化契約書，而相對人間簽訂之委託經營契約書，無論契
    約之字體大小、間距、字型、內容、格式，核與85年之定型
    化契約書相同，顯然可見該契約書係債務人與第三人於事後
    杜撰之虛偽文書。又據己○○提出之「耕地委託經營契約書
    」，其委託期間自民國75年12月1日起，然斯時其中坐落台
    中縣新社鄉○○段復盛小段96地號土地（下簡稱系爭96地號
    土地），所有權人卻為第三人羅烏番所有，迨78年9月30日
    債務人戊○○始因買賣方取得該土地所有權，足見該文書係
    債務人與第三人於事後杜撰之偽造不實文書。又依75年1月6
    日修正公布之「農業發展條例」第5條第3項規定「委託經營
    之委託人，在委託經營期間，不得購置耕地。惟債務人戊○
    ○卻於78年9月30日購置耕地，而違反該規定，該「耕地委
    託經營契約書」，應全部無效。又辦理耕地委託經營應依75
    年1月6日修正公布之「農業發展條例」第3條第7項及第11項
    規定「耕地指農業用地中依區域計畫法編定之農牧用地」，
    然查債務人與第三人丁○○簽訂之契約所提供之土地，其中
    七分段七分小段使用類別為「林業用地」，而非「耕地」，
    再依民法第166條「契約當事人約定其契約須用一定方式者
    ，在該方式未完成前，推定其契約不成立」之規定，則該契
    約應為無效等詞。
二、惟按不動產所有人設定抵押權後，於同一不動產上固得設定
    地上權或其他權利。但其抵押權不因此而受影響，民法第86
    6條定有明文。又不動產所有人設定抵押權後，如與第三人
    訂立租賃契約而致抵押物之價金有所影響，該租賃契約對於
    抵押權人不生效力，抵押權人因屆期未受清償，聲請拍賣抵
    押物時，執行法院自可依法以無租賃狀態逕予執行，司法院
    院字第1446號解釋，亦有明確說明，依舉重明輕之原則，此
    於抵押權設定後，不動產所有人始與第三人訂立使用借貸契
    約之情形亦同，執行法院亦可依法以無使用狀態逕予執行。
    然依上說明，可除去租賃權或使用權後拍賣者，乃以該租賃
    權或使用權關係於抵押權設定後存在者始可，如係於抵押權
    設定前即已存在之租賃或使用關係，即無前開規定之適用。
三、經查本件相對人丁○○主張其與債務人戊○○於76年1月31
    日簽訂耕地委託經營契約書，戊○○將其名下如附表一所示
    之土地（合併分割前為台中縣新社鄉○○段七分小段190之2
    、190之6地號土地）委由相對人丁○○經營，其自76年2月1
    5日即經營上開土地迄今，並於78年5月13日再簽訂補充契約
    ，約定甲方（即債務人戊○○）同意乙方（即相對人丁○○
    ）興建農舍及其他設施，甲方日後收回不負補償之責，視為
    使用土地之代價，乙方如有種植果樹，應與甲方分帳，甲方
    百分之18，土地乃由相對人丁○○於其上種植水蜜桃、搭設
    棚架、農舍、蓄水池等情，並提出耕地委託經營契約書及補
    充契約書為憑，自屬有據。又查相對人己○○則主張債務人
    戊○○於75年11月28日與其簽訂耕地委託經營契約書，戊○
    ○將名下如附表二所示之土地（重測前為台中縣新社鄉○○
    段復盛小段96、97、97之1、97之2、97之3、97之4地號土地
    ）委由相對人己○○經營，其自75年12月1日即經營上開土
    地迄今，並於82年11月29日再簽訂增補契約書，約定甲方（
    即債務人戊○○）同意乙方（即相對人丁○○）出資整修對
    外橋樑及沿岸堤防，甲方日後收回不負補償之責，且視為使
    用土地之代價，乙方如有種植果樹，應與甲方二、八分帳等
    情，亦提出耕地委託經營契約書、增補契約書等為證，洵屬
    有據。次查相對人己○○、丁○○之前開耕地委託經營契約
    書，其委託期間分別為76年2月15日及75年12月1日起算（查
    上開二件耕地委託經營契約書，並無終止日期），顯早於抗
    告人所設定之抵押權（查抗告人抵押權設定時間分別為78年
    12月27日、79年3月28日）。再依卷附之耕地委託經營契約
    書、補充契約、增補契約書內容觀之，該補充契約、增補契
    約書僅係原耕地委託經營契約書內容之補充，相對人使用土
    地之權源並未中斷，並非另為新約。查相對人耕地委託經營
    契約書既早於抗告人設定之抵押權，揆諸上開說明，自難逕
    除去該耕地委託經營契約權利，而改為拍定後點交之拍賣條
    件。
四、又查本件原審按強制執行法第77條之1規定，傳訊當事人兩
    造調查耕地委託經營契約書有關事項，有原審96年9月5日執
    行調查筆錄及相對人所提台灣台中地方法院檢察署95年度偵
    字第15808號不起訴處分書等在原審卷可稽。甚者，該署95
    年度偵字第15808號不起訴處分書之理由第五點（二）認定
    ：「被告戊○○、丁○○就上開耕地之委託時間、種植及換
    約情形，經隔別詢問後均得勾稽，復有耕地經營委託契約書
    、補充契約書在卷可稽，堪認所言非虛。告訴人（按即台中
    縣后里鄉農會）雖堅指被告二人以此耕地委託經營契約書使
    公務員登載不實，惟無證據以實其說，徒屬臆測」。抑有進
    者，抗告人所執本件執行名義乃源於原審就92年度執字第40
    108號返還借款事件，未能全部執行，而核發94年6月16日、
    92年執寅字第40108號債權憑證，有該債權憑證在原審卷可
    證，並經本院調閱該執行卷宗，核閱無誤，然前案即92年度
    執字第40108號返還借款事件，其拍賣公告業已載明系爭附
    表一、二土地，有第三人己○○、丁○○占有使用中，拍定
    後不點交之拍賣條件，有該拍賣公告在原審卷可佐。益證相
    對人己○○、丁○○所提之耕地委託經營契約書非虛。是抗
    告人抗辯原審未按強制執行法第77條之1規定調查云云，顯
    有誤會。
五、又抗告人雖抗辯，據85年間製作如卷附（見本審卷第8頁）
    定型化契約書，核相對人間簽訂之委託經營契約書，無論契
    約之字體大小、間距、字型、內容、格式，均相同，顯然可
    見耕地委託經營契約書係債務人與第三人於事後杜撰之虛偽
    文書云云。然抗告人所提空白定型化契約書，乃行政機關片
    面製作文書，殊難憑耕地委託經營契約書與該空白定型化契
    約書之字體等相符條件，即認定耕地委託經營契約書係屬偽
    造。又查系爭96地號土地於75年12月間，雖登記為第三人羅
    烏番所有，然羅烏番業已售予戊○○，業經羅烏番之女婿丙
    ○○到庭證述在卷，是縱令相對人戊○○於完成登記前將該
    地出租予己○○，亦難指為非法，逕而認定耕地委託經營契
    約書，係屬偽造。又按權利之取得、喪失，或變更，如有爭
    執，當事人應按民事訴訟法，經言詞辯論及調查證據程序，
    由民事庭法院審理後，以判決認定之，非可逕按非訟程序審
    認之。查抗告人主張按75年1月6日修正公布之「農業發展條
    例」第5條第3項規定及第3條第7項及第11項、民法第166條
    等規定，相對人提出之耕地委託經營契約書，應屬無效云云
    ，乃涉及實體法上權利之變動，揆諸上開說明，應由抗告人
    循民事訴訟程序審認，而非執行法院審究之範疇。
六、綜上所述，本件抗告人主張，為不足採，相對人抗辯，尚屬
    可信。是原審駁回抗告人之請求，並無不合。抗告意旨指摘
    原裁定不當，求予廢棄改判，為無理由，應予駁回。
七、本件事證已臻明確，兩造其餘攻擊或防禦方法及所提證據，
    均與本院心證之形成，不生影響，爰不一一再加以論述，併
    此明。
八、據上論結，本件抗告為無理由，應依強制執行法第三十條之
    一，民事訴訟法第四百九十五條之一、第四百四十九條第一
    項、第七十八條，裁定如主文。
中    華    民    國    97    年    3    月    28     日
          民事第一庭    審判長法  官  吳 火 川
                              法  官  簡 清 忠
                              法  官  陳 繼 先
以上正本係照原本作成。
再為抗告應以適用法規顯有錯誤為理由，並經本院之許可，該許
可以原裁定所涉及之法律見解具有原則上之重要性者為限。
如提起再抗告者應於裁定送達後10日內向本院提出抗告理由狀（
須按照他造人數附具繕本）並繳納抗告裁判費新臺幣1,000元，
同時委任律師或具有律師資格之關係人為代理人。
                              書記官  陳 三 軫
中    華    民    國    97    年    3     月    31    日
                                                      Ｍ


司法院資訊處製作；財團法人民間司法改革基金會備份。
